台灣台中地方法院刑事判決　　　　　　　　　　　　　九十年度訴字第二四三九號
　　公　訴　人　台灣台中地方法院檢察署檢察官
　　被　　　告　甲○○
右列被告因詐欺案件，經檢察官提起公訴（九十年度偵字第６７９６號），本院判決
如左：
    主      文
甲○○行使偽造私文書，足以生損害於他人，處有期徒刑捌月。
    事      實
一、甲○○係計程車司機，明知其已無資力支付會款，竟仍意圖為自己不法之所有，
    於民國（下同）八十八年七月十五日，在台中市○○○路與天助路口之國通計程
    車行世貿站，自任會首邀與其同為計程車司機之丙○○、黃大洋及使用國通計程
    車無線電臺之編號８７８、３４６、７２３、０９０、２５３、７２０、、７９
    ３、７２２、２７９、１７９、０５８、８５８、６６６、９０７之司機並冒用
    乙○○（９９８）之名義，參加由其發起召集之民間互助會，會員連同會首共計
    二十人，每會每月會款新臺幣（下同）一萬元，期間至九十年二月十五日止，採
    內標方式標會，於每月十五日二十時在該址開標。嗣甲○○即於八十八年八月十
    五日第二會標會時，在標單上偽造９９８乙○○之名義以二千元之標金標取會款
    ，致其他活會會員陷於錯誤而交付會款予甲○○，足生損害於乙○○及其他活會
    會員。甲○○於詐取會款之後隨即於八十八年十月間宣告停會並逃避無，總共
    詐得會款三十二萬五千六百元（第一會每會收取一萬元，共收取十九萬元，第二
    會以二千元標取，扣除被告本人及乙○○二人，向其他十八人每人收取八千元，
    共收取十三萬五千六百元，總共詐取三十二萬五千六百元。）。嗣經丙○○查知
    乙○○並未參加互助會，始知受騙。
二、案經丙○○訴請台灣台中地方法院檢察署檢察官偵查起訴。
      理    由
一、被告甲○○雖直承招集上開互助會並於八十八年八月十五日，在標單上書寫乙○○（９９８）之名義標取會款之事實，然否認有何犯行，辯稱是因為繳不出會款
    所以停標，而乙○○有參加互助會，是參加之後又說不參加，其乃承受乙○○所
    參加之部分並以乙○○之名義標會云云。惟查右揭事實，業據告訴人丙○○指訴
    綦詳，而證人乙○○於警偵訊中，均稱其並未參加互助會，是被告冒用其名義參
    加並標取會款，足認被告所辯稱未冒用乙○○之名義標會，乃屬不實。查被告邀
    集之本件民間互助會約定競標者應於標單上載明金額及車隊編號（代表姓名），
    業據被告自承明確，其為達冒標之目的，冒用乙○○名義在標單上偽填車隊編號
    及出標金額，標取會款，致使活會會員誤以為有人標取該會，而陷於錯誤，繳納
    會款，核屬詐術之施用無訛。而被告冒名標會，自足生損害於被冒名之人，復使
    該期出價次高之會員得標權利遭致剝奪，更使活會會員對於互助會權益受到影響
    ，自足生損害於被冒標之人及活會會員，又被告於互助會開始之初即收得會頭錢
    十九萬元，互助會甫進行三期即稱無力繳納，隨即停標並逃逸他處，其自始無何
    清償債務之能力，甚為顯然，足認其自始有不法所有之意圖，被告犯行堪予認定
    ，應依法論科。
二、按一般民間互助會競標係由參與者以標單簽寫會員姓名、標息，而以所寫標息最
    高者為得標，是標單係屬在紙上書寫之文字而依習慣及約定足以為表示一定用意
    之證明，依刑法第二百二十條第一項規定視為準私文書。查被告意圖為自己不法
    之所有，以９９８（乙○○）名義寫標單，並在標單上書寫９９８及記載標金持
    以行使，其冒用被害人乙○○名義競標之詐術，並向尚未得標之互助會會員佯稱
    係９９８乙○○得標，冒標會款，而使各該次尚為活會之各會員陷於錯誤而詐取
    會款（死會會員則不論何人得標均有繳納會款義務，不生陷於錯誤而為意思決定
    情形，而本件並無已得標之死會會員之情形。），足生損害於該被冒標之人及上
    開各該活會之會員。核其所為，係犯刑法第二百十六條、第二百二十條第一項、
    第二百十條之行使偽造文書罪及第三百三十九條第一項之詐欺取財罪。被告冒名
    標會詐取多人之財物，其每次詐欺行為，均係侵害各活會會員之法益，係以同一
    行為而觸犯數詐欺罪，屬同種想像競合關係，僅論一詐欺罪。而其偽造會員編號
    簽署之行為為偽造私文書之部分行為不另論罪，而其偽造私文書之低度行為應為
    行使偽造私文書之高度行為所吸收，僅論以行使偽造私文書罪；又其所犯行使偽
    造私文書罪與詐欺取財罪間，具方法結果之牽連犯關係，應從法定刑較重之行使
    偽造私文書罪處斷。爰審酌被告之品行、犯罪動機、目的、手段、所生危害、所
    得財物及犯罪後之態度等一切情狀，量處如主文所示之刑。
三、被告所偽造標單並未扣案，而無其它積極證據足以證明尚屬存在，應係於案發後
    丟棄滅失而不存在，爰不另為沒收之宣告，附此敘明。
四、公訴意旨另以被告甲○○於八十八年九月十五日偽造互助會會員９０７丁○○之
    名義冒標會款，認被告此部份行為也犯刑法第二百十六條、第二百二十條第一項
    、第二百十條之行使偽造文書罪及第三百三十九條第一項之詐欺取財罪，而與上
    開論罪科刑部分為連續犯。惟本件告訴人丙○○於偵查中僅稱係其打聽得知被告
    冒用丁○○之名義標會，於本院審理之時供稱不知丁○○是否確有參加互助會，
    依告訴人之指訴並無任何證據可認被告確有冒用丁○○名義標會之行為，另經本
    院傳喚證人丁○○，丁○○均未到庭陳述，也無證據可認被告有冒用丁○○名義
    標會之行為，本院調查結果，認為不能證明被告有此部份犯行，而公訴人既認為
    此部份與上開論罪科刑之部分，有連續犯之關係，屬裁判上一罪，爰不另為無罪
    之諭知。
據上論斷，應依刑事訴訟法第二百九十九條第一項前段，刑法第五十六條、第二百十
六條、第二百十條第一項、第二百二十條、第三百三十九條第一項、第五十五條、第
七十四條第一款，罰金罰鍰提高標準條例第一條前段，判決如主文。
中      華民      國    九十一    年      五    月      二十四    日
                                          法  官  李添興
右正本證明與原本無異。
如不服本判決，應於判決送達後十日內向本院提出上訴狀，上訴於臺灣高等法院臺中
分院( 須附繕本 )。
                                          書記官
中      華      民      國    九十一    年      五    月      二十四    日
